【裁判字號】    97,簡上,108
【裁判日期】    971201
【裁判案由】    傷害
【裁判全文】
臺灣新竹地方法院刑事判決             97年度簡上字第108號
上  訴  人
即  被  告  戊○○  39歲民.
            丁○○  32歲民.
上列上訴人即被告等因傷害案件，不服本院新竹簡易庭96年度竹
簡字第1206號，中華民國97年4 月30日第一審簡易判決（聲請案
號：96年度偵字第5450號、併案案號：96年度偵字第6607號），
提起上訴，本院管轄第二審之合議庭判決如下：
    主  文
原判決就戊○○部分撤銷。
戊○○傷害人之身體，處有期徒刑伍月，如易科罰金，以新臺幣
壹仟元折算壹日。
其餘上訴駁回。
    事  實
一、戊○○與丁○○係同居妯娌，又與甲○○係同居婆媳，屬家
    庭暴力防治法第3 條第3 、4 款之家庭成員關係。緣民國96
    年8 月8 日晚上9 時30分許，丁○○與其婆婆甲○○在新竹
    市○○街52巷6 號住處外欲將裝載餅乾之推車推進屋內之倉
    庫，適戊○○帶其幼女返家，且趁丁○○開門之際先行進入
    屋內，丁○○心有不悅，乃指責戊○○不該搶先進入，戊○○立即回嗆，2 人遂發生口角。嗣戊○○上至3 樓房間放下
    其幼女後又出來再度與經過3 樓樓梯欲上4 樓之丁○○發生
    口角，戊○○先基於傷害之犯意，持黑色塑膠製巴掌拍（俗
    稱「愛的小手」，未扣案）毆打丁○○，再續而徒手抓刮丁○○之臉部及頸部，復踢踹丁○○腹部及大腿，致丁○○受
    有臉部及右側頸部擦傷、右側手肘及左大腿擦傷、雙手擦傷
    、腹部挫傷等傷害；丁○○不甘示弱，亦基傷害之犯意，徒
    手毆打戊○○頸部、頭部、左上臂，並以手指抓戊○○之右
    手手指，致戊○○受有頸部、左腕、左上臂挫傷、雙側小指
    擦傷等傷害。甲○○見狀，乃上前勸阻，戊○○復基於接續
    上揭傷害之單一犯意，持上開黑色塑膠製巴掌拍毆打甲○○
    之右腳，並用腳踢甲○○之腰部，致甲○○受有右腳擦傷之
    傷害。
二、案經丁○○、戊○○、甲○○訴由臺灣新竹地方法院檢察署
    檢察官偵查聲請簡易判決處刑。
    理  由
甲、程序方面：
    按被告以外之人於審判外之言詞或書面陳述，除法律有規定
    者外，不得作為證據；又被告以外之人於審判外之陳述，雖
    不符合同法第159 條之1 至第159 條之4 之規定，但經當事
    人於審判程序同意作為證據，法院審酌該言詞陳述或書面陳
    述作成時之情況，認為適當者，亦得為證據。當事人、代理
    人或辯護人於法院調查證據時，知有第159 條第1 項不得為
    證據之情形，而未於言詞辯論終結前聲明異議者，視為有前
    項之同意，刑事訴訟法第159 條第1 項及第159 條之5 分別
    定有明文。經查：
（一）檢察事務官對證人甲○○於偵查中所製作之筆錄中就「他
      們因隙口角而互毆」「然後兩個就打在一起」之記載，經
      本院當庭勘驗偵查中錄影光碟結果，證人甲○○並無上開
      之陳述，此經記明於審判筆錄（參本院卷第70頁），應認
      此部分無證據能力。又聲請簡易判決處刑書所引用之證據
      中就被告丁○○於偵查之自白部分，有關檢察事務官對被
      告丁○○製作之筆錄中就「我有動手打戊○○」之記載，
      經本院當庭勘驗偵查中錄影光碟結果，被告丁○○並無上
      開之陳述，亦經記明於審判筆錄（參本院卷第80頁），亦
      應認此部分無證據能力。
（二）除上開無證據能力部分外，本判決下列所引用之各該被告
      以外之人於審判外之陳述，乃公務員職務上製作之紀錄文
      書，並無顯不可信之情況，依刑事訴訟法第159 條之4 第
      1 款規定，有證據能力。又其餘屬傳聞證據部分，檢察官
      、被告於本院準備程序中均表示沒有意見，且迄於言詞辯
      論終結前亦未聲明異議。本院審酌上開證據資料製作時之
      情況，尚無違法不當及證明力明顯過低之瑕疵，亦認為以
      之作為證據應屬適當，故揆諸前開規定，爰依刑事訴訟法
      第159 條之5 規定，認前揭證據資料均有證據能力。
乙、實體方面
一、訊據被告戊○○僅坦承於上開時地毆打被害人丁○○之事實
    ，矢口否認有何傷害甲○○犯行；被告丁○○矢口否認有何
    傷害戊○○之犯行。被告戊○○辯稱：其婆婆甲○○當時來
    勸架，不知為何會受傷云云；被告丁○○辯稱：其並未與戊○○互毆，而係遭戊○○毆打云云。惟查：
（一）被告戊○○於上開時地毆打丁○○致丁○○受傷等情，除
      據被告戊○○於偵查中及本院簡易庭調查時暨本院審理時
      坦承不諱外，並經告訴人丁○○指訴甚詳（參96年度他字
      第1570號偵卷第8 頁及本院96年度竹簡字第1206號卷第18
      頁），復據證人甲○○於本院審理時證述被告戊○○手拿
      1 支黑色不明物品朝丁○○過去且用腳亂踢而踢到丁○○
      並將丁○○臉部抓傷等語（參本院卷第67 -68頁），此外
      ，並有南門綜合醫院之診斷證明書附卷可稽（參同前卷第
      11 頁） ，是被告戊○○傷害丁○○之犯行堪以認定。
（二）被告戊○○雖否認傷害甲○○犯行、被告丁○○亦雖否認
      傷害戊○○犯行，惟查：
      (1)告訴人戊○○、甲○○於偵查中、本院簡易庭調查時已
        分別指訴被告丁○○、戊○○如何傷害彼等之事實甚明
        （參96年度他字第1570號偵卷第8 頁、96年度他字第18
        83號偵卷第5 頁、本院96年度竹簡字第1206號卷第18頁
        ），並有國泰綜合醫院新竹分院診斷證明書（戊○○）
        及南門綜合醫院診斷證明書（甲○○）各1 份附卷可稽
        （參96年度他字第1570號偵卷第10頁、96年度他字第18
        83號偵卷第2 頁）。
      (2)證人甲○○於審理中證述其在勸架中確遭被告戊○○用
        腳踢到暨確被戊○○持黑色物品打到等語（參本院卷第
        67-69 頁）。另證人丙○○即被告2 人之公公於審理中
        亦證稱其妻即甲○○在勸架時確有被打且有受傷等語（
        參本院卷第72-73 頁）。又證人乙○○即被告戊○○之
        夫於審理中亦證述被告戊○○確曾踹到其母甲○○等語
        （參本院卷第76頁）。綜合上開3 名證人之證詞均一致
        證述被告戊○○確有打到告訴人甲○○致甲○○受傷，
        是被告戊○○辯稱未傷害甲○○云云，尚無足採。
      (3)證人甲○○於審理時證述其上樓未將戊○○、丁○○拉
        開前，彼2 人係互相抓等語（參本院卷第70頁）。另證
        人丙○○於審理中證稱其妻上來時，戊○○、丁○○在
        打架、兩個人拖來拖去、拉來拉去、你捶我捶等語（參
        本院卷第72-73 頁）。又證人乙○○於審理中亦證述從
        房間出來時看到戊○○與丁○○2 人在拉扯，抓來抓去
        ，其將該2 人拉開等語（參本院卷第75-77 頁）。是依
        上開3 名證人所證，縱然被告戊○○先動手毆打被告丁○○，然彼2 人後來已成互毆，而非被告丁○○所辯僅
        係自衛而已。
      (4)按正當防衛必須對於現在不法之侵害始得為之，侵害業
        已過去，或無從分別何方為不法侵害之互毆行為，均不
        得主張防衛權，而衡之一般社會經驗法則，互毆係屬多
        數動作構成單純一罪而互為攻擊之傷害行為，縱令一方
        先行出手，而還擊之一方在客觀上苟非單純對於現在不
        法之侵害為必要排除之反擊行為，因其本即有傷害之犯
        意存在，則對其互為攻擊之還手反擊行為，自無主張防
        衛權之餘地，最高法院92年度台上字第3039號判決可資
        參照。被告丁○○雖非主動先行攻擊被告戊○○，然彼
        2 人後來已成互毆，業如前述，參照前揭明，被告丁○○辯稱僅係自衛而無傷害犯行云云，顯不可採。
（三）綜上所述，本件事證已臻明確，被告2 人傷害犯行，均堪
      認定，自應依法予以論罪科刑。
二、核被告2 人所為，均係犯刑法第277 條第1 項之傷害罪。按
    家庭暴力防治法所稱家庭暴力，係指家庭成員間實施身體或
    精神上不法侵害之行為；而該法所稱家庭暴力罪，係指家庭
    成員間故意實施家庭暴力行為而成立其他法律所規定之犯罪
    ，家庭暴力防治法第2 條第1 項、第2 項分別定有明文。被
    告2 人彼此間為妯娌，告訴人甲○○與被告戊○○為婆媳關
    係，已據3 人陳述在卷，自具有家庭暴力防治法第3 條第3
    、4 款所稱家庭成員關係。被告2 人對告訴人故意實施身體
    上不法侵害之家庭暴力行為，且已成立刑法第277 條第1 項
    之傷害罪，即屬該當於家庭暴力防治法第2 條第2 項之家庭
    暴力罪。惟因家庭暴力防治法對於家庭暴力罪並無科處刑罰
    規定，自應依刑法傷害罪論科。又按以單一行為，數個舉動
    接續進行，以實現一個犯罪構成要件，侵害數個人法益，即
    係一行為觸犯數罪名，應依刑法第五十五條想像競合犯之規
    定，從一重處斷，最高法院89年度台上字第6634號判決可資
    參照。被告戊○○基於單一傷害犯意，於接續毆打丁○○過
    程中，因甲○○上前勸架而同時打到甲○○，乃一行為同時
    侵害丁○○、甲○○2 人之身體法益，為想像競合犯，應依
    刑法第55條之規定從一重處斷。
三、原判決以被告丁○○罪證明確，適用刑法第277 條第1 項、
    第41條第1 項前段，刑法施行法第1 條之1 等規定，並審酌
    被告丁○○犯罪之動機、手段、目的、告訴人戊○○受傷情
    形及被告丁○○犯罪後之態度等一切情狀，量處被告丁○○
    有期徒刑3 月，如易科罰金，以新臺幣1 千元折算1 日，經
    核於法並無違誤，量刑亦屬妥適，被告丁○○上訴否認其此
    部分之犯行，為無理由，應予以駁回。另原審審理結果就被
    告戊○○部分據以論罪科刑固非無見，被告戊○○上訴否認
    傷害甲○○云云雖屬無據，然被告戊○○係基於單一傷害犯
    意，於接續毆打丁○○過程中，因甲○○上前勸架而同時打
    到甲○○，乃一傷害行為同時侵害丁○○、甲○○2 人之身
    體法益，為想像競合犯，應依刑法第55條之規定從一重處斷
    ，原審漏未審酌，自應就被告戊○○部分由本院予以撤銷改
    判。爰審酌被告戊○○身為甲○○之媳婦，不知敬重長輩，
    且其尚須尊稱丁○○為二嫂，不思與妯娌和睦相處，偶因一
    時嫌隙，即對與其共同生活之家人箭拔弩張、大動干戈，告
    訴人丁○○受傷之部位在臉部、傷勢較重，告訴人甲○○之
    傷勢輕微，被告戊○○犯後僅坦承部分犯行暨其他一切情狀
    ，量處被告戊○○如主文第2 項所示之刑，並諭知易科罰金
    之折算標準，以示懲儆。
四、被告戊○○持以毆打丁○○、甲○○所用之黑色塑膠製巴掌
    拍1 支並未扣案，為免將來執行困難，爰不併予宣告沒收，
    附此敘明。
五、據上論斷，應依刑事訴訟法第455 條之1 第3 項、第368 條
    、第369 條第1 項前段、第364 條、第299 條第1 項前段，
    刑法第277 條第1 項、第55條、第41條第1 項前段、刑法施
    行法第1 條之1 第1 項、第2 項前段，判決如主文。
本案經檢察官黃秋婷到庭執行職務。
中    華    民    國    97    年    12    月    1     日
                  刑事第三庭審判長法  官  賴淑敏
                                  法  官  黃美文
                                  法  官  林惠君
以上正本證明與原本無異。
不得上訴。
中    華    民    國    97    年    12    月    1     日
                                  書記官  劉亭筠


司法院資訊處製作；財團法人民間司法改革基金會備份。
